臺灣臺中地方法院民事判決
110年度重訴字第351號
原      告  關玉潔  

訴訟代理人  葉兆中律師
複代理人    陳彥佐律師
被      告  柯壁招  
訴訟代理人  楊貴森律師
上列當事人間終止借名登記等事件，本院於民國110年11月11日
言詞辯論終結，判決如下：
    主      文
原告之訴及假執行之聲請均駁回。
訴訟費用由原告負擔。
    事實及理由
壹、程序部分：
    被告以原告於提起本件訴訟時未於國內，主張原告訴訟代理
    人應提出業經我國外交部駐外單位認證之委任狀，惟原告訴
    訟代理人葉兆中律師稱本件係由原告親至事務所委任，及於
    民國110年6月4日匯款予原告訴訟代理人，嗣後並經原告授
    權刻印而於卷附委任狀上用印等情，業據提出與其陳述相符
    之對話紀錄、跨行匯款申請書等件為證，堪認被告確已合法
    委任葉兆中律師為訴訟代理人，且該委任狀並無需經我國外
    交部駐外單位認證之必要，合先敘明。
貳、實體部分：　　
一、原告主張：
(一)原告之母即訴外人黃梅前向被告借用被告所申設合作金庫商
    業銀行帳號0000000000000號帳戶、華南商業銀行五權分行
    帳號000000000000號帳戶（下合稱系爭2帳戶），並自行保
    管系爭2帳戶之存摺、印章，而於102年5月15日至106年12月
    20日間，匯入新臺幣（下同）1535萬6268元，黃梅與被告間
    就系爭2帳戶成立借名關係（下稱系爭契約）。後黃梅於109
    年11月18日撥打電話向被告終止借名關係，要求被告將系爭
    2帳戶內款項交予原告，遭被告拒絕，被告甚對外宣稱黃梅
    要將系爭2帳戶內款項贈與被告，黃梅認被告有侵吞意圖，
    而於110年2月2日出具聲明暨委託授權書，聲明並無贈與被
    告之意，且委託原告處理此事，原告並於110年4月28日寄發
    存證信函要求被告將系爭2帳戶款項支付予原告，仍遭被告
    置之不理，原告自得依民法第541條第2項、第179條之規定
    ，請求被告給付系爭2帳戶內之款項合計1486萬280元（下稱
    系爭款項）。縱認黃梅當時並無請求將系爭款項移轉至原告
    名下之意，因黃梅已於110年5月11日死亡，原告為黃梅唯一
    繼承人，依民法第1148條第1項前段之規定，原告已承受黃
    梅財產上之一切權利及義務，而得依民法第541條第2項、第
    179條、第767條第1項之規定，請求被告給付系爭款項。另
    縱認黃梅與被告間未成立借名關係，亦應認有消費寄託關係
    ，而準用消費借貸之規定，並經黃梅於109年11月18日終止
    消費寄託關係，原告亦得依民法第478條之規定，請求被告
    返還等語。並聲明：⒈被告應給付原告1486萬280元，及自起
    訴狀繕本送達翌日起至清償日止，按週年利率百分之5計算
    之利息。⒉願供擔保，請准宣告假執行。
(二)對被告抗辯所為之陳述：
　　依洗錢防制法之規定，銀行對50萬元以上之交易需詳實核對
    客戶身分，且系爭2帳戶內多為定期存款，依華南銀行客戶
    更新資料問答集所載，應出示帳戶持有人之身分證正本始能
    辦理終止，是原告如未經被告授權或偕同辦理，實無從獨自
    取出系爭款項，原告非提起本件訴訟，無法保障其權利等語
    。
二、被告則以：黃梅確實向被告借用系爭2帳戶，且由黃梅自行
    保管系爭2帳戶之存摺及印章，是被告並未保有系爭2帳戶內
    之款項，顯無不當得利，且未取得任何屬於黃梅之權利，原
    告自無從依民法第541條請求被告返還；又系爭2帳戶存摺、
    印章既均由原告自行保管，被告並未取得系爭款項，無從妨
    礙原告之所有權，原告亦無從依民法第767條第1項之規定，
    請求被告返還；此外，系爭2帳戶之借用人為黃梅而非被告
    ，原告自無從依民法第478條之規定，請求被告返還系爭款
    項。而被告並未如原告提出之存證信函所稱拒絕返還系爭款
    項，係因被告並無系爭2帳戶之存摺、印章，亦無從將系爭
    款項提領支付予原告等語資為抗辯。並聲明：（一）原告之
    訴駁回。（二）願供擔保，請准宣告免為假執行。
三、得心證之理由：
(一)按當事人間約定，由金融機構帳戶之開戶人（名義人）概括
    授權他方（借用人），得於一定期間內，反覆以開戶人之名
    義存入、取用帳戶內之款項者，為「帳戶借用契約」。因其
    成立側重名義人與借用人間之信賴關係，名義人須提供存摺
    、印鑑章、提款卡予借用人並為一定之協力，性質上與委任
    契約類似，是就當事人間所未約定之事項，自得類推適用民
    法委任之相關規定（最高法院110年度台上字第243號判決參
    照）。又當事人之任何一方，得隨時終止委任契約，民法第
    549條第1項定有明文。
(二)原告主張原告之母黃梅前向被告借用系爭2帳戶，並自行保
    管系爭2帳戶之存摺、印章，黃梅並於102年5月15日至106年
    12月20日間，匯入1535萬6268元，後黃梅於110年5月11日死
    亡，系爭2帳戶內現款項合計為1486萬280元等情，為被告所
    不爭執（參本院卷第151頁）；而原告主張黃梅於110年2月2
    日出具聲明暨委託授權書，委由原告委任楊盤江律師寄發存
    證信函予被告終止系爭契約等情，亦據提出聲明暨委託授權
    書、存證信函等件為證（參本院卷第79至85頁），被告迄至
    言詞辯論終結前，對此亦未為爭執，此部分事實，均堪以採
    信。是被告授權黃梅以被告名義，自行存入、取用系爭2帳
    戶內之款項，被告與黃梅間係成立帳戶借用契約。
(三)原告雖主張黃梅曾於109年11月18日撥打電話向被告要求將
    系爭2帳戶內款項交予原告而遭拒，惟原告所提出黃梅簽名
    之聲明暨委託授權書中，並無任何關於此部分之記載，存證
    信函亦為楊盤江律師依原告所言撰寫，自不足為原告前開主
    張之佐證，此外，原告並未提出他證以實其說，此部分主張
    尚不足採，是原告據此依民法第541條第2項、第179條之規
    定，請求被告返還系爭款項，即乏所據。
(四)原告復主張原告為黃梅之繼承人，於黃梅終止系爭契約後，
    被告即應依民法第179條、第541條第2項、第767條第1項、
    第602條準用第478條之規定，返還系爭款項予原告，惟黃梅
    原係自行保管系爭2帳戶存摺、印章，現並由原告保管等情
    ，為兩造所不爭執，則依系爭契約觀之，黃梅不但為系爭款
    項之所有人，事實上亦為對系爭款項具有管理力之人，就兩
    造間對內關係而言，被告未曾占有系爭款項，難認受有何法
    律上之利益，亦無從認有妨害原告所有權之情，原告請求被
    告依民法第179條、第767條第1項之規定返還系爭款項，自
    屬無據；而就民法第541條第2項部分，被告縱於對外關係上
    ，就系爭款項確實取得對華南商業銀行、合作金庫商業銀行
    之金錢寄託債權，惟被告迄今既未保管系爭2帳戶之存摺、
    印章，於系爭契約終止後，至多僅為被告是否負有偕同原告
    辦理終止與前開2銀行間消費寄託契約之義務，或負有使原
    告取得對前開2銀行就系爭款項之金錢寄託債權之義務，原
    告於自行保管系爭2帳戶存摺、印章情況下，卻仍起訴請求
    被告返還系爭款項，而得據以對被告之固有財產聲請強制執
    行，顯已逾越原告就系爭契約取得之權利，自無足採。再就
    民法第478條部分，黃梅與被告既係成立帳戶借用契約，業
    據前述，黃梅與被告間顯非消費寄託關係，原告自無從依民
    法第602條準用第478條之規定，請求被告返還系爭款項。
四、綜上所述，原告依民法第179條、第541條第2項、第767條第
    1項、第602條準用第478條之規定，請求被告應給付原告148
    6萬280元，及自起訴狀繕本送達翌日起至清償日止，按週年
    利率百分之5計算之利息，為無理由，應予駁回。而其假執
    行宣告之聲請亦失所附麗，應併予駁回。
五、本件事證已臻明確，兩造其餘之攻擊防禦方法及所提之證據
    ，經本院審酌後，認與判決結果不生影響，爰毋庸一一論述
    ，併此敘明。
六、據上論結，本件原告之訴為無理由，依民事訴訟法第78條，
    判決如主文。
中　　華　　民　　國　　110 　年　　12　　月　　9 　　日
                  民事第四庭          法  官  蔡家瑜
以上正本係照原本作成。　　　　　　　　　
如對本判決上訴，須於判決送達後20日內向本院提出上訴狀。如
委任律師提起上訴者，應一併繳納上訴審裁判費。
中　　華　　民　　國　　110 　年　　12　　月　　9 　　日
                                      書記官  蔡秀貞